【裁判字號】    97,台上,175
【裁判日期】    970111
【裁判案由】    擄人勒贖
【裁判全文】
最高法院刑事判決              九十七年度台上字第一七五號
上  訴  人  甲○○
選任辯護人  吳永茂律師
            盧奇南律師
上列上訴人因擄人勒贖案件，不服台灣高等法院台南分院中華民
國九十三年十一月二十二日第二審判決（九十三年度上訴字第五
○六號，起訴案號：台灣嘉義地方法院檢察署九十二年度偵字第
二五三○、二五六四、二八○一、三六八一號），提起上訴，本
院判決如下：
    主  文
上訴駁回。
    理  由
按刑事訴訟法第三百七十七條規定，上訴於第三審法院，非以判
決違背法令為理由，不得為之。是提起第三審上訴，應以原判決
違背法令為理由，係屬法定要件。如果上訴理由狀並未依據卷內
訴訟資料，具體指摘原判決不適用何種法則或如何適用不當，或
所指摘原判決違法情事，顯與法律規定得為第三審上訴理由之違
法情形，不相適合時，均應認其上訴為違背法律上之程式，予以
駁回。本件原判決維持第一審論上訴人甲○○以幫助共同意圖勒
贖而擄人罪，處有期徒刑伍年陸月之判決，駁回上訴人在第二審
之上訴。係依憑上訴人於警詢、偵查及第一審調查檢察官聲請羈
押上訴人案件時供承：伊子詹于億之友人王勇忠與被害人沈茂林
發生衝突，乃約集董育峰、陳奕綸（王勇忠、陳奕綸及董育峰業
經第一審法院以共同擄人勒贖罪依序判處有期徒刑十三年、十二
年及十一年確定，下稱王勇忠等三人）謀議擄人勒贖，並於民國
九十二年初告知伊，適薛球、陳益華（下稱薛球等二人，檢察官
另案偵辦）拜託伊幫忙找門路賺錢，並應允事成給予報酬，伊便
引介雙方認識，由彼等謀議作案細節，王勇忠有向伊提到，得手
後其可得四成，薛球等二人分六成，當時伊心想事成後，亦會得
到一些「禮數」，詎事後未得分文等情不諱，參酌同案被告王勇
忠於警詢、偵訊時供稱：伊因處理綽號「阿興」之男子與被害人
沈茂林（下稱被害人）間之糾紛，得知被害人家境富裕，遂於九
十一年底，提議找人一起綁架，嗣約集董育峰、陳奕綸謀議擄人
勒贖；九十二年二月下旬，伊至詹于億家中，詹于億之母即上訴
人詢問被害人家中境況，伊告知應可弄到新台幣（下同）二、三
千萬元，上訴人即帶伊及董育峰駕車前往台南縣白河鎮「慈竹寺
」後方空地，介紹與薛球等二人認識後，由伊等討論綁架勒贖之
細節；同案被告董育峰、陳奕綸供以：上訴人帶伊去見薛球等二
人；董育峰復供證：雙方經上訴人引介後，有說要恐嚇被害人，
上訴人在階梯下看伊等談話，嗣有上來伊等談話地方；伊駕車載
王勇忠到上訴人家中時，上訴人先問被害人之經濟狀況，才開車
載伊等與薛球等二人見面；陳奕綸復證述：上訴人曾交代出事後
，不可牽涉到她，上訴人帶伊等與薛球等二人見面後，王勇忠告
知被害人之經濟情形，伊等與薛等二人商談綁架被害人之事時，
上訴人坐在旁邊，上訴人知情各等語，及卷附王勇忠等三人指認
詹于億、上訴人之口卡照片、相片等證據資料，而為論斷，已敘
述其所憑之證據及認定之理由。而以上訴人否認有幫助擄人勒贖
犯行，辯稱：伊只知悉王勇忠與人有糾紛要處理，才介紹認識薛
球等二人，並不知道有擄人勒贖情事，彼等商討擄勒作案方法、
計劃時，伊並未在場聽聞或參與謀議，且九十二年三月七日，彼
等前往現場勘查時，即先將伊載返家門，並不讓伊參與作案，又
伊從未分得贖款；縱有參與，亦屬預備階段云云，係飾卸之詞，
無足採取，在理由內依憑調查所得證據，詳加指駁；並說明：（
一）上訴人於第一審調查檢察官聲請羈押上訴人之案件時供稱：
伊於警詢及偵查中並未受到強暴、脅迫云云，並對於王勇忠等三
人所述表示沒有意見；再上訴人於九十二年四月十六日下午四時
之警詢錄音帶經第一審當庭勘驗結果，認：「該警詢過程係全程
連續錄音，並同時製作筆錄，筆錄內容與錄音內容大致相符，並
無重大歧異，詢問過程並無強暴脅迫，亦無不法情事」，是上訴
人所供知悉王勇忠等三人意圖擄人勒贖而居中介紹薛球等二人認
識之自白，自堪可信為真實。（二）雖上訴人辯稱：王勇忠係要
跟被害人索討遮羞費；王勇忠亦供以：只是要向被害人索取對「
阿興」老婆的遮羞費；董育峰復稱：王勇忠本來對伊說是債務問
題，不悉要擄人勒贖各等語。惟王勇忠於警詢時供認：伊等謀議
綁架被害人取贖；上訴人於偵查中亦坦承：薛球等二人有拜託伊
幫忙找門路賺錢，順便可分伊一些錢；薛球亦供稱：當時王勇忠
說其生活不好，要綁架被害人各等語，參之勒贖所得款項均由其
五人分得，豈有為遮羞費之事向被害人要求賠償之理，上訴人所
辯自無可採。（三）陳益華雖證述：上訴人不知綁架勒贖之事，
當時其在附近買飲料，上訴人回來後，伊等就不講了；薛球亦證
稱：上訴人介紹伊與王勇忠認識時，不悉要綁架被害人之事，伊
亦未告知各等語。惟王勇忠於警詢、偵訊時供證：伊告訴詹于億
：嘉義有一個很有錢的沈姓組頭，伊有意思要那二個「不方便的
人」綁架，嗣後伊到詹于億家中，上訴人先問被害人之家境、開
銷及可獲得多少錢，伊告以可弄到二、三千萬元；上訴人亦坦承
：王勇忠決定要去擄人綁架，伊乃介紹薛球等二人認識，嗣於車
上時，王勇忠告訴伊，彼等決定要薛球等二人共同處理，並選定
被害人為作案目標；伊要求王勇忠，拿到錢時，千萬不可傷人；
王勇忠有向伊提到，得手後可分四成，薛球等二人可分六成各等
語，顯見上訴人已明知彼等欲對被害人勒贖，猶基於幫助之意思
，居間介紹撮合，助成本件犯罪之成立，要甚明確之理由。從形
式上觀察，原判決並無違背法令之情形存在。上訴意旨略稱：（
一）王勇忠在認識上訴人之前，因處理友人「阿興」與被害人間
之糾紛，得知被害人很有資力，早與董育峰、陳奕綸事先謀議綁
架勒贖，並非上訴人提供肉票人選，才促成本案，原判決竟認定
本件係因上訴人提供擄人勒贖情資所致，自有未依卷內證據資料
認定事實之違背法令。（二）依據王勇忠等三人於第一審或原審
之供述，可知彼等找薛球等二人係為幫忙處理債務糾紛，並非擄
人勒贖，本件擄人勒贖之謀議，顯在上訴人引介之後，王勇忠所
供：與上訴人之子詹于億聊天時，已提到綁架之事云云，純屬子
虛，參之王勇忠等三人及薛球等二人於原審審理時均供稱：上訴
人不悉擄人勒贖之事，只有引介雙方認識，並未參與本案，亦未
分到款項云云，足證上訴人確實不悉謀議綁架之事。上訴人僅係
一山居女流，知識淺薄，如事先知悉王勇忠等人謀議擄人勒贖，
豈敢介紹彼等認識。上訴人於警詢之供述，並無證據能力，且原
判決就王勇忠、董育峰及上訴人之子詹于億於警詢時均否認上訴
人知悉綁架被害人之情事，乃原判決對此未予審酌，亦未於判決
理由內說明不予調查審酌之理由，即有證據之調查未盡及判決理
由不備之違誤。（三）上訴人於警詢中並未供稱：薛球等二人央
請尋覓作案對象云云，又王勇忠等三人之供述前後不一，就與薛
球等二人見面之目的、上訴人於何時、何地知情等重要情節，原
審並未詳查，亦未敘明理由，遽認薛球等二人央請上訴人尋覓作
案對象，有違證據法則，並有調查未盡及判決理由不備之違誤。
（四）本件除同案被告前後不一之供述外，並無證據足證上訴人
有參與擄人取贖之行為，而上訴人兩次帶領王勇忠等三人與薛球
等二人見面之行為，並非擄人取贖之構成要件，且縱認應屬幫助
行為，因當時彼等均尚未著手實行擄人勒贖，自僅屬預備犯之幫
助犯，要難以幫助擄人勒贖罪相繩。（五）原審重判上訴人有期
徒刑五年六月，似認上訴人另犯刑法第一百六十四條之藏匿犯人
罪，並非妥適，且對上訴人不公。又公訴人一再以上訴人係槍擊
要犯詹龍欄之弟媳稱之，警方似又將多年無法追緝薛球等二人重
犯到案之辦案壓力，轉化為對上訴人之怨懟與敵意，導致影響事
實審法院之量刑；上訴人既無犯罪前科，又無獲得任何代價，卻
遭重判五年六月徒刑，顯違比例原則等語。惟查：（一）按採證
認事、證據之取捨及證據證明力之判斷，俱屬事實審法院之職權
，苟無違背證據法則，即不得任意指為違法。又證人之陳述部分
前後不符，或相互間有所歧異時，事實審法院非不可本於經驗及
論理法則，斟酌其他情形，作合理之比較，定其取捨，就其供述
證據之一部，認為真實者，予以採取。本件證人即同案被告王勇
忠等三人所為之先後供述，雖有不一，仍不影響其就主要事實之
證述所具憑信性，原判決已就相關事證詳加調查論列，復綜合上
訴人之供述及王勇忠等五人之證言，參互斟酌判斷，資為不利於
上訴人之認定，並已詳敘其取捨之心證理由，並無判決理由不備
、採證違反法則及應於審判期日調查之證據而未予調查之違法情
形。上訴意旨無非就原審採證認事之職權行使，專憑己見，泛言
指摘，再為事實上之爭執，並非依據卷內訴訟資料而為之具體指
摘，自非合法之第三審上訴理由。（二）刑法上所謂幫助他人犯
罪，係指對他人所實行之犯罪，於行為前或實行中予以助力，使
之易於實行犯罪之積極或消極行為，且未參與實行犯罪之行為者
而言。故幫助犯或為正犯實行前之事前幫助，或為正犯實行時之
事中幫助。原判決理由一已敘明認定上訴人事前知悉薛球及王勇
忠等人分別具有擄人勒贖意圖而居中探詢撮合，帶同彼等五人結
識，使該五人得以謀議犯罪計劃，進而共同實行擄人勒贖犯行既
遂，雖上訴人並未參與擄人勒贖構成要件行為之實行，事後亦未
分得款項，惟其既為正犯實行前之事前幫助，仍成立擄人勒贖既
遂之幫助犯之理由，原判決並無上訴意旨所指違背法令之情形。
上訴論旨妄指為違法，顯非適法之第三審上訴理由。（三）上訴
人於警詢之供述，雖屬審判外之陳述，惟原判決已說明上訴人於
第一審調查時自承：於警詢及偵查時並無受到強暴、脅迫，且對
王勇忠等三人不利於其之證述並無意見，復經第一審當庭勘驗上
訴人之警詢錄音帶結果，認係全程連續錄音，其於警詢及偵查中
之陳述，具自白之任意性及真實性，顯無疑義，堪認上訴人警詢
筆錄確有證據能力之理由，況原判決並非以上訴人於警詢之供述
，資為認定上訴人犯罪之唯一證據；又原判決既認定本件罪證已
臻明確，自係認上訴人之子詹于億於警詢時否認上訴人知悉綁架
被害人之情事，並不足資為有利上訴人之認定，其雖未說明不予
採信之理由，稍有未洽，但顯然於判決無影響，按之刑事訴訟法
第三百八十條之規定，仍不得執以指摘資為上訴第三審之正當理
由。（四）量刑輕重係屬事實審法院得依職權自由裁量之事項，
原判決已說明第一審以上訴人罪證明確，因予適用刑法第二條第
一項後段、第三十條、第三百四十七條第一項之規定，並審酌上
訴人素行尚好、智識程度、生活狀況、犯罪動機、目的、手段及
被害人損失之金錢，不思以正當途徑賺取金錢，與被害人間並無
間隙，竟為牟利，幫助惡性重大之通緝要犯與人共同擄人勒贖，
使被害人等四人遭禁錮長達三天之時間，對被害人的身體、心理
、家庭及財產造成重大之影響，惟綁架期間，被害人等四人尚未
受不人道之待遇，上訴人亦未因本件犯行獲得金錢、於查獲時坦
承犯行及第一審審理中坦承大部分犯行等一切情狀，量處有期徒
刑伍年陸月，核無違誤，故予以維持之理由，既未逾法定刑度，
又無濫用量刑權限、違反比例原則之情形，即不得遽指為違法。
上訴意旨，就原審量刑職權之行使，任意指摘，自非合法之第三
審上訴理由。（五）其餘上訴意旨，則置原判決之明白論斷於不
顧，或仍持原判決已說明理由而捨棄不採之陳詞辯解，再為事實
上之爭執，或就屬於事實審法院採證認事職權之行使，或就同一
證據資料為相異之評價，或就不影響於判決本旨之枝節事項，全
憑己見，任意指摘，難謂已符合首揭法定上訴第三審之要件。其
上訴違背法律上之程式，應予駁回。
據上論結，應依刑事訴訟法第三百九十五條前段，判決如主文。
中    華    民    國  九十七  年    一    月   十一   日
                      最高法院刑事第五庭
                          審判長法官  林  增  福
                                法官  張  清  埤
                                法官  陳  世  雄
                                法官  蔡  國  在
                                法官  王  居  財
      本件正本證明與原本無異
                                      書  記  官
中    華    民    國  九十七  年    一    月   十六   日
                                                 H


司法院資訊處製作；財團法人民間司法改革基金會備份。
